臺灣彰化地方法院民事判決　九十三年度訴字第五六七號
　　原　　　告　丙○○
　　訴訟代理人　陳隆律師
　　被　　　告　乙○○
右當事人間請求拆屋還地事件，經本院於民國九十四年三月七日言詞辯論終結，判決
如下：
    主      文
原告之訴及假執行之聲請均駁回。
訴訟費用由原告負擔。
    事實及理由
一、原告起訴主張：坐落彰化縣社頭鄉里○段一九○地號土地（下稱系爭土地）原係
    原告之祖父蕭藤村所有，蕭藤村於民國八十二年九月二十六日死亡後，由原告之
    父蕭興郎繼承，蕭興郎於九十一年四月二十四日死亡後，再由原告與訴外人蕭嬰
    姬繼承而共有系爭土地。被告與訴外人蕭德清、蕭金清、蕭興金、蕭德龍所共有
    如附圖所示編號Ｃ部分面積六一點四○平方公尺之磚造平房（下稱系爭房屋），
    無權占用系爭土地，並由被告一人獨自使用系爭房屋。被告因無權占有系爭土地
    如附圖所示編號Ｃ部分（下稱系爭Ｃ部分土地），而受有利益，致蕭興郎與原告
    、蕭嬰姬先後受有相當於租金之損害，且蕭嬰姬已將對此項不當得利債權讓與原
    告，爰基於繼承、不當得利、債權讓與之法律關係，請求被告返還相當於租金之
    不當得利等語。並聲明：(一)被告應給付原告新臺幣（下同）四十萬六千七百七十
    五元，及自起訴狀繕本送達被告翌日起至清償日止，按週年利率百分之五計算之
    利息。(二)願供擔保，聲請宣告假執行。
二、被告則以：系爭房屋係被告之父蕭烏羊所興建，蕭烏羊於七十九年六月二十九日
    死亡後，由被告、蕭德清、蕭金清、蕭興金、蕭德龍繼承而共有系爭房屋，原告
    之祖父蕭藤村曾經同意蕭烏羊可以無償使用系爭Ｃ部分土地，至系爭房屋不堪使
    用為止，故被告並非無權占有。又系爭土地位處偏僻、交通不便，四周多為四合
    院與空地，原告請求按公告地價年息百分之十計算租金，顯然過高。且系爭房屋
    並非被告一人獨自使用，原告僅向被告請求不當得利，亦不合理等語，資為抗辯
    。並聲明：如主文所示，如受不利之判決，願供擔保，聲請免為假執行。
三、兩造不爭執之事實：
  (一)系爭土地原係原告之祖父蕭藤村所有，蕭藤村於八十二年九月二十六日死亡後，
    由原告之父蕭興郎繼承，蕭興郎於九十一年四月二十四日死亡後，再由原告、蕭
    嬰姬繼承而共有系爭土地。
  (二)系爭房屋係被告之父蕭烏羊所興建，蕭烏羊於七十九年六月二十九日死亡後，由
    被告、蕭德清、蕭金清、蕭興金、蕭德龍繼承而共有系爭房屋。
  (三)系爭房屋占用系爭Ｃ部分土地。
四、原告另主張：被告係無權占有系爭Ｃ部分土地等語，則為被告所否認，並辯稱：
    原告之祖父蕭藤村曾經同意被告之父蕭烏羊可以無償使用系爭Ｃ部分土地，至系
    爭房屋不堪使用為止等語。經查：
  (一)被告辯稱蕭藤村曾經同意蕭烏羊可以無償使用系爭Ｃ部分土地等語，雖為原告所
    否認，然上開事實，業據證人甲○○於本院九十四年三月七日言詞辯論期日具結
    證稱：伊於五十二年至六十年間，曾向蕭藤村學習水電技術，其後，蕭滕村仍會
    介紹工作給伊，而保持聯絡。蕭藤村曾經告訴伊，希望趁蕭藤村與蕭烏羊仍然在
    世，將土地分割清楚，避免後代子孫麻煩，但土地分割後，如有占用情形，對方
    有要求返還即應還給對方，若未要求返還，則仍依原有情形使用，並未談到租金
    等語綦詳。況且，系爭土地與被告、蕭德清、蕭金清、蕭興金、蕭德龍所共有同
    段一九三地號土地（下稱前揭一九三地號土地），原同屬重測前彰化縣社頭鄉○
    ○段四九二地號土地之一部分，嗣經本院於六十三年八月三十一日以六十三年度
    訴字第六六四號民事判決，准予裁判分割，將系爭土地分歸蕭藤村取得，前揭一
    九三地號土地則分歸蕭烏羊取得，並於六十三年十二月十一日完成共有物分割登
    記，系爭房屋與附圖所示編號Ｂ、Ｅ、Ｆ部分磚造平房，於本院前開民事事件審
    理時，業已存在等情，此有土地登記謄本、舊式土地登記謄本在卷可稽，並經本
    院調取前開民事判決原本，核閱無訛。系爭土地既於六十三年八月三十一日經前
    開民事判決分歸蕭藤村取得，蕭藤村自該民事判決確定時起，即得請求蕭烏羊拆
    除系爭房屋，並返還該部分土地。倘若蕭藤村未曾同意蕭烏羊無償使用系爭Ｃ部
    分土地，則蕭藤村、其繼承人蕭興郎，以及蕭興郎之繼承人即原告、蕭嬰姬，自
    六十三年前開民事判決確定時起，至九十三年七月二十九日提起本件訴訟前，長
    達三十年之期間，何以均未曾請求蕭烏羊或其繼承人即被告、蕭德清、蕭金清、
    蕭興金、蕭德龍拆除系爭房屋，並返還系爭Ｃ部分土地？或請求其等給付租金？
    可見被告所辯蕭藤村曾經同意蕭烏羊無償使用系爭Ｃ部分土地等語，尚非無據，
    應可採信。
  (二)至於被告另辯稱：蕭藤村同意可以使用至系爭房屋不堪使用為止等語，惟甲○○
    於上開言詞辯論期日則具結證稱：蕭藤村告訴伊，如對方有要求返還即應還給對
    方，若未要求返還，則仍依原有情形使用等語，可見蕭藤村與蕭烏羊係約定蕭藤
    村得隨時請求蕭烏羊返還系爭Ｃ部分土地，亦即貸與人得隨時請求借用人返還借
    用物，是被告此部分辯詞，自難採取。
  (三)按稱使用借貸者，謂當事人一方以物交付他方，而約定他方於無償使用後返還其
    物之契約，民法第四百六十四條定有明文。查蕭藤村於分割取得系爭土地後，既
    曾同意蕭烏羊無償使用系爭Ｃ部分土地，且約定蕭藤村得隨時請求蕭烏羊返還系
    爭Ｃ部分土地，足認蕭藤村與蕭烏羊間就系爭Ｃ部分土地，確實訂有使用借貸契
    約（下稱系爭使用借貸契約），並約定貸與人蕭藤村得隨時請求借用人蕭烏羊返
    還系爭Ｃ部分土地。
  (四)又按繼承人自繼承開始時，除本法另有規定外，承受被繼承人財產上之一切權利
    、義務；繼承人有數人時，在分割遺產前，各繼承人對於遺產全部為公同共有，
    民法第一千一百四十八條前段、第一千一百五十二條分別定有明文。經查，蕭藤
    村為蕭興郎之被繼承人，蕭興郎為原告、蕭嬰姬之被繼承人，蕭烏羊為被告、蕭
    德清、蕭金清、蕭興金、蕭德龍之被繼承人等情，均為兩造所不爭執，本於繼承
    之法律關係，原告、蕭嬰姬二人，以及被告、蕭德清、蕭金清、蕭興金、蕭德龍
    五人，自應分別承受蕭藤村、蕭烏羊就系爭使用借貸契約之一切權利、義務，亦
    即由原告與蕭嬰姬公同共有系爭使用借貸契約貸與人之權利、義務，而被告與蕭
    德清、蕭金清、蕭興金、蕭德龍則公同共有系爭使用借貸契約借用人之權利、義
    務。
  (五)再按除前項之法律或契約另有規定外，公同共有物之處分，及其他之權利行使，
    應得公同共有人全體之同意，民法第八百二十八條第二項定有明文。另依同法第
    八百三十一條，前開規定，於所有權以外之財產權，由數人公同共有者，準用之
    。本件原告既與蕭嬰姬公同共有系爭使用借貸契約貸與人之權利，則關於系爭使
    用借貸契約貸與人請求借用人返還借用物之權利，自應得公同共有人全體即原告
    與蕭嬰姬之同意始得行使。本件原告於九十三年七月二十九日起訴狀雖另請求被
    告將系爭房屋拆除，並將系爭Ｃ部分土地返還原告及蕭嬰姬，再於九十三年十月
    二十日具狀追加蕭德清、蕭金清、蕭興金、蕭德龍為被告，請求被告、蕭德清、
    蕭金清、蕭興金、蕭德龍將系爭房屋拆除，並將系爭Ｃ部分土地返還原告及蕭嬰
    姬，經本院將起訴狀、追加起訴狀分別送達被告、蕭德清、蕭金清、蕭興金、蕭
    德龍（上開部分之訴，業經原告於本院九十四年二月三日言詞辯論期日以言詞撤
    回，並經被告、蕭德清、蕭金清、蕭興金、蕭德龍到場表示同意），固可認為原
    告已對被告、蕭德清、蕭金清、蕭興金、蕭德龍請求返還系爭Ｃ部分土地，然原
    告並未主張與舉證證明該項公同共有權利之行使，係經其他公同共有人蕭嬰姬之
    同意，按諸前揭說明，應認為原告單獨對被告、蕭德清、蕭金清、蕭興金、蕭德
    龍所為返還系爭Ｃ部分土地之請求，依法不生效力。
  (六)綜上所述，原告、蕭嬰姬二人，與被告、蕭德清、蕭金清、蕭興金、蕭德龍五人
    之間，就系爭Ｃ部分土地既有系爭使用借貸契約存在，且原告、蕭嬰姬尚未依系
    爭使用借貸契約之約定，請求被告、蕭德清、蕭金清、蕭興金、蕭德龍返還系爭
    Ｃ部分土地，則被告依系爭使用借貸契約，占有使用系爭Ｃ部分土地，自非無權
    占有。因此，原告主張被告無權占有系爭Ｃ部分土地等語，自無可採，其請求被
    告返還相當於租金之不當得利，亦屬無據。
五、從而，原告基於繼承、不當得利、債權讓與之法律關係，請求被告應給付原告四
    十萬六千七百七十五元，及自起訴狀繕本送達被告翌日起至清償日止，按週年利
    率百分之五計算之利息，為無理由，應予駁回。
六、原告之訴既經駁回，其假執行之聲請，即失所附麗，亦應駁回。
七、本件事證已臻明確，兩造其餘攻擊防禦方法及舉證，經審酌與判決結果不生影響
    ，爰不逐一論述，併此敘明。
八、訴訟費用負擔之依據：民事訴訟法第七十八條。
中　　　華　　　民　　　國　　九十四　　年　　　三　　　月　　二十一　　日
                                    臺灣彰化地方法院民事第二庭
~B法　　　官　鄭舜元
右為正本係照原本作成。
如對本判決上訴，應於判決送達後二十日內向本院提出上訴狀。
中　　　華　　　民　　　國　　九十四　　年　　　三　　　月　　二十一　　日
~B法院書記官　顏督訓
